【裁判字號】    92,簡,713
【裁判日期】    921127
【裁判案由】    綜合所得稅
【裁判全文】
臺北高等行政法院判決                              九十二年度簡字第七一三號
    原      告  甲○○
    訴訟代理人  戊○○
    被      告  財政部臺北市國稅局
    代  表  人  張盛和（局長）
    訴訟代理人  丁○○
右當事人間因綜合所得稅事件，原告不服財政部中華民國九十一年九月二十三日台財
訴字第○九一○○二九七二八號訴願決定（案號：第00000000號），提起行
政訴訟。本院判決如左：
    主  文
訴願決定及原處分關於原告取自債務人乙○○之抵押利息新台幣二十五萬元部分均撤
銷。
訴訟費用由被告負擔。
    事  實
一事實概要：緣原告民國（下同）八十七年度綜合所得稅結算申報，經被告核定綜合
  所得總額為新台幣（下同）一、四九二、六八七元，淨額為一、一○七、六八七元
  。原告對被告核定其抵押利息所得八五八、○○○元不服，主張其自八十三年借貸
  五、○○○、○○○元迄今，不但未收取分文利息，且血本無歸等情，申請復查，
  經被告以九十一年四月二十四日財北國稅法字第○九一○二○五○八四號復查決定
  ，核減利息所得六○八、○○○元，變更核定綜合所得總額為八八四、六八七元，
  淨額為四九九、六八七元，原告猶未甘服，提起訴願，遭決定駁回，遂向本院提起
  行政訴訟。
二兩造聲明：
  (一)原告聲明：訴願決定及原處分不利原告部分均撤銷。
  (二)被告聲明：駁回原告之訴。
三兩造之爭點：
  原告主張其從未自抵押債務人乙○○收到分文利息，被告未經詳查舉證，竟推定其
  有抵押利息所得並予課稅，顯有違誤，是否可採？
  (一)原告主張：
    1.原告於八十三年七月間，借款五、○○○、○○○元予債務人乙○○，由乙○
      ○以台北縣貢寮鄉○○段貢寮小段五五地號等八筆應有部分六分之一土地（下
      稱系爭抵押土地）設定抵押權予原告，惟原告從未取得分文利息，故自八十三
      年至八十六年均未繳所得稅。八十八年間，被告所屬中正稽徵所原核定抵押利
      息所得八六四、○○○元，其自知錯誤，故以九十一年四月四日財北國稅中正
      稽徵字第○九一○○○四四四八號函，通知原告註銷，原稅額更正為三七六元
      ，被告未於八十三至八十六年及八十八年度，要求原告繳交綜所稅，為何僅就
      八十七年度要求繳納，令人費解。
    2.原告曾於九十二年七月十日以存證信函催告乙○○，請其於九十二年七月底前
      償還，亦曾會同證人丙○○共同前往簡家催討，均無所獲，原告不得已於八十
      四年聲請台灣台北地方法院以八十六民執乙字第一三七九二號拍賣，嗣經改為
      八十七民執更（一）字第二四號辦理。當時拍賣六次，無人應買，原告只能按
      底價四百一十八萬二千元承受，又因無力繳納增值稅一百五十二萬四千五百二
      十五元，視為撤回結案。系爭土地後劃歸為台灣基隆地方法院管轄，原告又聲
      請台灣基隆地方法院以九十二執恭字第四八五二號，加以查封拍賣。由此可證
      ，原告卻未收到任利息，絕無利息所得。
  (二)被告主張：
    1.本件債務人乙○○八十三年七月十二日提供其臺北縣貢寮鄉○○段貢寮小段五
      五地號（應有部分六分之一）等計八筆土地，設定抵押權予原告，登記本金最
      高限額為一二、○○○、○○○元，存續期間自八十三年七月十二日至清償日
      止，利息按各個債務契約約定之利率計算，被告遂依當年度財政部訂頒之中央
      銀行放款利率下限，核定原告八十七年度抵押利息所得八五八、○○○元﹝計
      算式：12,000,000×7.15% ×=858,000﹞，併課其當年度綜合所得稅。
    2.經查本件系爭抵押權性質為本金最高限額抵押權，擔保權利金額為一二、○○
      ○、○○○元，實際債權為五、○○○、○○○元，此為原告所不爭。原告雖
      主張其自八十三年借款迄今，不但未收取分文，且血本無歸，因抵押土地係持
      分土地無人應買，申請法院拍賣又支出執行費，並無利息等情。經查原告既未
      能提示未收取利息之客觀證明文件，以實其說，依規定即應依實際債權五、○
      ○○、○○○元認定；次查系爭抵押權尚存續中仍未辦理塗銷，有臺北縣瑞芳
      地政事務所九十一年一月七日北縣瑞地登字第○九一○○○○一三九號函影本
      附卷可稽，徵諸相關規定，被告核定原告利息所得，並無不合。又原告未提示
      債務契約或借貸契約，被告按民法第二百零三條規定以週年利率百分之五，重
      新計算抵押利息所得為二五○、○○○元﹝計算式：5,000,000×5%×= 250,0
      00﹞，復查決定核減利息所得六○八、○○○元，並無違誤。
    理  由
一本件原分案號為九十一年度訴字第四八二五號，經行準備程序查明，原告僅對八八
  、四五五元之稅額部分起訴涉訟，未逾十萬元，屬簡易程序案件，應改分「簡」案
  號，適用簡易程序進行，合先說明。
二按凡公債、公司債、金融債券、各種短期票券、存款及其他貸出款項利息之所得，
  應課徵個人綜合所得稅，為行為時所得稅法第十四條第一項第四類所明定。復按「
  最高額抵押，應查明實際發生債權額後，再依約定利率核計所得」、「個人綜合所
  得稅之課徵係以收付實現為原則，有利息約定之抵押借款業已登記於公文書，稅捐
  稽徵機關對債權人即可作有按時收取利息之推定，茍債權人主張未收付實現有利於
  己之事實者，應負舉證責任。」為最高法院六十二年度台上字第七七六號、最高行
  政法院（八十九年七月一日改制前為行政法院）七十年判字第一一七號，分別著有
  判例可資參照。
三本件原告八十七年度綜合所得稅結算申報，經被告核定綜合所得總額為一、四九二
  、六八七元，淨額為一、一○七、六八七元。原告對被告核定其抵押利息所得八五
  八、○○○元不服，申請復查結果，被告依上開規定及說明，並改按民法第二百零
  三條規定百分之五利率計算抵押利息為二五○、○○○元，核減利息所得六○八、
  ○○○元，變更核定綜合所得總額為八八四、六八七元，淨額為四九九、六八七元
  ，固非無見。惟按行政程序法第九條規定「行政機關就該管行政程序，應於當事人
  有利及不利之情形，一律注意。」，又「認定事實，須憑證據，不得出於臆測，此
  項證據法則，自為行政訴訟所適用。」最高行政法院六十一年度判字第七十號著有
  判例可資參照。查原告主張其八十三年七月間，借款五、０００、０００元予債務
  人乙○○，並以系爭八筆土地設定抵押權予原告，惟從未收到分文利息，曾聲請法
  院強制執行，無人應買，亦曾偕同證人丙○○前往催討，均無所獲等語。經核原告
  所訴，業據其提出抵押權設定契約書、台灣台北地方法院八十六年度執字第一三七
  九二號裁定、八十七年度執更一字第二十四號通知、九十年十二月二十三日北院錦
  八十七民執更一壬字第二四號債權憑證、九十二年七月十日台北南海郵局第九三六
  號存證信函等為證，證人丙○○亦到庭證稱：曾陪同原告訴代找過乙○○二次，原
  告訴代向乙○○說你從來沒有付利息，乙○○都沒回答。」經記明準備程序筆錄在
  卷可稽，又被告訴訟代理人亦未提出八十四年至八十六年核課系爭抵押借款利息之
  資料，而八十八年原核課上開抵押借款利息，嗣經被告所屬中正稽徵所以九十一年
  四月四日財北國稅中正徵字第０九一０００四四四八號函予以註銷，有該函在卷可
  按，綜合上開各項證據資料，足以顯示原告主張八十七年未向債務人乙○○收取分
  文利息，尚非不能採信，被告徒以抵押借款業已設定登記，即核定其有抵押利息所
  得二五０、０００元，不無率斷，自屬可議，訴願決定，予以維持，亦嫌疏略，原
  告執以指摘，非無理由，自應由本院將此部分之訴願決定及原處分（復查決定）均
  予撤銷，由被告另為適法之處分，以昭折服。
四據上論結，本件原告之訴為有理由，依行政訴訟法第二百三十六條、第九十八條第
  三項前段，判決如主文。
中      華      民      國    九十二    年     十一     月    二十七    日
                     臺 北 高 等 行 政 法 院   第 一 庭
                                               法    官  黃本仁
右為正本係照原本作成。
本件以訴訟事件所涉及之法律見解具有原則性者為限，始得於本判決送達後二十日內
向本院提出上訴狀並表明上訴理由，如已於本判決宣示後送達前提起上訴者，應於判
決送達後二十日內補具上訴理由（均按他造人數附繕本），且經最高行政法院許可後
方得上訴。
中      華      民      國    九十二    年     十一     月    二十八    日
                                               書 記 官  姚國華


司法院資訊處製作；財團法人民間司法改革基金會備份。
